【裁判字號】    98,消債更,31
【裁判日期】    980805
【裁判案由】    更生程序
【裁判全文】
臺灣嘉義地方法院民事裁定            98年度消債更字第31號
聲  請  人  甲○○
上列聲請人因消費者債務清理更生事件，本院裁定如下：
    主  文
更生之聲請駁回。
聲請費用由聲請人負擔。
    理  由
一、按債務人不能清償債務或有不能清償之虞者，得依本條例所
    定更生或清算程序，清理其債務，消費者債務清理條例第3
    條定有明文。再按債務人與金融機構協商成立者，不得聲請
    更生或清算。但因不可歸責於己之事由，致履行顯有重大困
    難者，不在此限；本條例施行前，債務人依金融主管機關協
    調成立之中華民國銀行公會會員辦理消費金融案件無擔保債
    務協商機制與金融機構成立之協商，準用前項之規定；債務
    人無擔保或無優先權之債務總額未逾新臺幣一千二百萬元者
    ，於法院裁定開始清算程序或宣告破產前，得向法院聲請更
    生；法院開始更生程序之裁定，應載明其年、月、日、時，
    並即時發生效力，復為同條例第151條第5、6項，第42條第1
    項及第45條第1項所明定。
二、本件聲請人向本院聲請更生，主張：其有不能清償債務情事
    ，於消費者債務清理條例施行前，曾依照金融主管機關協調
    成立之中華民國銀行公會會員辦理消費金融案件無擔保債務
    協商機制（下稱債務協商機制），與萬泰商業銀行股份有限
    公司（下稱萬泰銀行）等金融機構成立協商，約定自民國95
    年5月9日起，每月清償新臺幣（下同）15,860元，然因聲請
    人於97年間失業無收入，無力再繼續清償協商金額，遂於97
    年9月起毀諾，是客觀上有顯屬因不可歸責於己之事由致履
    行顯有重大困難，且其無擔保或無優先權之債務總額未逾
    1,200萬元，復未經法院裁定開始清算程序或宣告破產，為
    此，依消費者債務清理條例提出本件之聲請等語。經查：
(一)按本條例所稱消費者，指5年內未從事營業活動或從事小規
    模營業活動之自然人；前項小規模營業指營業額平均每月20
    萬元以下者，消費者債務清理條例第2條第1項、第2項定有
    明文。而本條例第2條立法理由為：一、為符合費用相當性
    原理及程序經濟原則，本條例適用對象為自然人，並限定其
    範圍為最近5年內未從事營業活動者，例如：單純受領薪水
    、工資之公務員、公司職員、勞工等；或從事小規模營業活
    動者，例如：計程車司機、小商販等，不論渠等負債務之原
    因是否因消費行為而生，均得利用較和解、破產程序簡速之
    更生及清算程序清理債務，助益其適時重建更生。又本條例
    所稱「消費者」，係對應於營業人而言，與消費者保護法第
    2條第1款定義之「消費者」不同，附此敘明。二、本條所指
    小規模營業，參照統一發票使用辦法第4條第1款，及財政部
    75/07/12台財稅字第7526 254號函訂定營業人使用統一發票
    銷售額標準為平均每月20萬元，故規定其事業每月營業額平
    均在20萬元以下。又本條例施行細則第3條第1項規定：本條
    例第2條第1項所稱之營業活動，係指反覆從事銷售貨物、提
    供勞務或其他相類行為，以獲取代價之社會活動。第2項規
    定：債務人為公司或其他營利法人之負責人，無論是否受有
    薪資，均視為自己從事營業活動，其營業額依該公司或其他
    營利法人之營業額定之。考其立法理由為：債務人為獨資或
    合夥經營商號者，即係從事營業活動之自然人，並依該商號
    之營業額定其是否有本條例之適用。同理，債務人為公司或
    其他營利法人之負責人者，無論是否受有薪資，亦應視為其
    係自己從事營業活動，並依該公司或其他營利法人之營業額
    定其是否有本條例之適用，爰設第2項，以杜爭議。是更生
    或清算之聲請案件，法院應先審酌聲請人是否為本條例第2
    條適用對象；如聲請人為營利法人或獨資、合夥經營商號，
    不論是否為法人或商號之負責人，均屬從事營業活動之自然
    人，皆應依法人或商號之營業額以決定是否有本條例之適用
    ；又本條例第2條第1項所定之5年期間，自聲請更生或清算
    前1日回溯5年計算之；第2項所定之營業額，以5年內之營業
    總額除以實際營業月數計算之，消費者債務清理條例施行細
    則第3條第2項及第4條亦有明文規定。
(二)本件聲請人於98年2月4日聲請更生，於聲請更生前5年內，
    曾經營明正油漆工程行之事實，業據聲請人提出財政部臺灣
    省南區國稅局嘉義縣分局97年3月3日南區國稅嘉縣三字第
    0973000451號函在卷可稽。另依聲請人提出97年3月至98年2
    月份之營業人銷售額與稅額申報書，每月查定之銷售額平均
    為124,865元（計算式：8000＋231619＋197400＋216000＋
    96171＋0/6=124865），基上，自聲請人98年2月4日聲請更
    生前1日回溯5年，該5年內之營業總額，除以行號實際營業
    之月數，聲請人之營業額平均每月未逾20萬元，屬小規模營
    業活動之自然人，符合本條例第2條第1項及第2項規定之要
    件。
(三)聲請人主張其目前所負無擔保或優先權債務總金額為
    673,023元，前於消費者債務清理條例施行前，依債務協商
    機制與萬泰銀行等成立協商，約定債務人自95年5月起，分
    80期，利率7％，每月應償還15,860元等情，業據聲請人提
    出無擔保債務還款協議書及債權人清冊1份，並經萬泰銀行
    以98年7月8日陳報狀陳報在卷，核閱無訛，堪信為真。
(四)聲請人主張之前任職於雅順油漆工程行，目前自行開設明正
    油漆工程行，每月收入約3萬元，聲請人雖未提出相關薪資
    資料證明，惟本院參酌聲請人96年度收入為40萬元、97年度
    總收入為30萬元，此有聲請人95、96年度綜合所得稅各類所
    得資料清單、96、97年度稅務電子閘門財產所得調件明細表
    在卷可稽，另依聲請人提出97年3月至98年2月份之營業人銷
    售額與稅額申報書觀之，每月銷項扣除進項金額後之營利金
    額，平均為105,805元（計算式：0＋189152＋161994＋
    210225＋73463＋0/6=105806，元以下四捨五入，下同），
    是聲請人聲請前二年平均月收入應為67,487元（700000/24
    ＝29167，29167+105806/2=67487）
(五)就聲請人主張每月必要支出部分，聲請人原於聲請狀主張必
    要支出為家庭必要支出，含全家4人膳食費、子女教育費、
    生活雜費、交通費等，每月29,000元，縱以聲請人所稱其每
    月支出全數列計，以聲請人之每月收入67,487元扣除前開金
    額後，猶餘38,487元，足以支付聲請人每月協商金額15,860
    元，聲請人毀諾當月（97年9月）營業額為210,225元，聲請
    人仍遽予毀諾；更遑論聲請人配偶為71年4月19日生，目前
    僅27歲，尚有工作能力，應與聲請人共同分擔上述生活費用
    ，而聲請人目前更每年繳納人壽保險費用共計37,248元，於
    聲請人負債而無法清償之情形，此保險費之支出既非為維持
    債務人生存之必要費用，聲請人竟仍持續繳納，又聲請人為
    償還債務，必須經歷履行期間較不寬裕之經濟生活，乃聲請
    人於負擔債務時即得預見，是依誠實及信用之原則，聲請人
    於有履行可能性時，本應誠實勤勉履行債務，要難與金融機
    構成立協商後，又得恣意毀諾，率爾聲請依更生程序清理其
    債務。此外，聲請人並未提出證據釋明有不可歸責於己之事
    由，致履行協商內容顯有重大困難，其聲請更生，顯與前開
    規定不符，自難准許。
三、末者，聲請人既有履債能力，縱有履債不便，亦得經由銀行
    公會針對95年協商已毀諾之債務人所提供「個別協商一致性
    方案」及「95年債務協商變更還款條件方案」等協商程序，
    且金融機構提供之個別協商一致性方案，可依債務人實際情
    形協談可負擔之還款條件，最優惠方案採180期，零利率之
    還款方式清償，以求適當履債。
中    華    民    國    98    年    8     月    5     日
              民事第一庭    法      官  陳俞婷
上為正本係照原本作成
如不服本裁定，應於裁定送達後10日內，以書狀向本院提出抗告
，並繳納抗告費新臺幣1千元
中    華    民    國    98    年    8     月    5     日
                            書  記  官  劉怡欣


司法院資訊處製作；財團法人民間司法改革基金會備份。
